【裁判字號】    92,台上,1991
【裁判日期】    920416
【裁判案由】    貪污等罪
【裁判全文】
最高法院刑事判決                              九十二年度台上字第一九九一號
    上訴人  台灣高等法院台南分院檢察署檢察官
    上訴人
    即被告  乙○○
    被  告  甲○○
右上訴人等因被告等貪污等罪案件，不服台灣高等法院台南分院中華民國九十一年九
月二十六日第二審更審判決（九十一年度上更(二)字第二四○號，起訴案號：台灣台南
地方法院檢察署八十八年度營偵字第一○四號），提起上訴，本院判決如左：
    主  文
原判決撤銷，發回台灣高等法院台南分院。
    理  由
本件原判決撤銷第一審關於上訴人即被告乙○○被訴偽填系爭勵金清冊學歷點數，
涉犯行使公文書登載不實罪部分，諭知乙○○無罪之判決，改判論處乙○○行使公務
員明知為不實之事項，而登載於職務上所掌之公文書，足以生損害於公眾及他人罪刑
（處有期徒刑柒月），及維持第一審關於乙○○及被告甲○○被訴採購系爭麻醉機，
涉犯圖利罪部分，均諭知無罪之判決，駁回檢察官此部分在第二審之上訴，固非無見
。
惟按已受請求之事項未予判決，除刑事訴訟法有特別規定者外，其判決當然違背法令
，同法第三百七十九條第十二款定有明文。查本件乙○○、甲○○被訴採購系爭麻醉
機，涉犯圖利罪部分，依起訴書內犯罪事實之記載略謂：乙○○基於監督職權要求甲
○○說明查悉未驗收之緣由，理應指示所屬依照合約辦理，基於圖利冠菖工程顧問
有限公司（下稱冠菖公司）之犯意，疾言厲色辱甲○○，並違法指示甲○○即予辦
理驗收手續，讓廠商領取款項，甲○○頃到任不久，懼於乙○○威勢，不敢違抗，明
知未照規格驗收，將圖利冠菖公司，仍向蔡岳甫、陳碧鸞、陳寶春及蘇清雲表示院長
乙○○已同意驗收，使不知詳情之蔡岳甫、陳碧鸞、陳寶春及蘇清雲等人簽章驗收付
款，致乙○○與甲○○共同對於監督之事務圖利等情，及起訴書內證據及所犯法條內
之說明，認乙○○此部分犯罪，係犯刑法第二百十六條、第二百十三條登載不實之公
文書罪嫌及貪污治罪條例第六條第四款職務上圖利私人罪嫌，甲○○所為係犯貪污治
罪條例第六條第四款職務上圖利私人罪嫌，二人間有犯意聯絡、行為分擔為共同正犯
云云。然原判決就上開起訴部分，僅就胡、林二人並不成立圖利罪，說明其證據取捨
及判斷之理由，而關於乙○○是否涉犯刑法第二百十六條、第二百十三條之罪嫌部分
，並未加論斷；又起訴書對甲○○是否涉犯刑法第二百十六條、第二百十三條之罪嫌
，雖漏未引用該所犯之法條，但依其犯罪事實之記載及證據及所犯法條欄內之說明，
似認甲○○與乙○○為共同正犯，原判決對此亦未加審酌論斷；揆之首開說明，自非
適法。又關於乙○○被訴偽填系爭勵金清冊學歷點數部分，原判決經綜合調查證據
之結果，以並無積極證據，足認乙○○有圖利他人之犯意，此部分犯罪尚屬不能證明
，因公訴人認與論罪科刑之行使公務員登載不實之公文書罪部分，有牽連犯之裁判上
一罪關係，不另為無罪之諭知，固已在判決內說明其理由。然關於台灣省立新營醫院
（下稱新營醫院）醫師服務勵金，雖係由該院每年度盈餘中提撥固定成數核發，其
全部金仍在新營醫院全體醫師間（包括院長、副院長）流動其數額，但乙○○既自
承未依規定核發醫師服務勵金（按指將學士、碩士學歷之醫師，均以博士學歷作為
基準核發勵金）之結果，已使正、副院長減領，其他醫師則增加等情（見原判決第
八頁），從邏輯而言，非博士學歷之醫師，確可因未依上開所指之規定核發醫師服務
勵金而獲得「不應得之醫師服務勵金」之不法利益，且因學士、碩士之學歷不同
（點數不同），其獲得「不應得之醫師服務勵金」之不法利益亦不相同。此有起訴
書內所舉新營醫院八十四年度醫師人員服務勵金清冊及同年度領取醫師勵金名冊
，省立醫院勵金核算標準表等證據為證。從而本件之關鍵在於乙○○「行為時」對
於不依上開所指之規定核發醫師服務勵金之結果，是否有使原應領較少醫師服務
勵金之醫師（非博士學歷）獲得較多醫師服務勵金不法利益認識之故意，如僅係誤
認提高該院醫師之學歷點數，增加其服務勵金，可鼓勵醫師之士氣及慰藉其工作辛
勞，因缺乏犯罪之故意，自不能以圖利罪相繩。原判決理由內並未詳加辨明及說明其
證據取捨及判斷之理由，遽以公訴人未提出相當之證據證明乙○○有圖利之犯意，及
以「全部金仍在新營醫院全體醫師間流動其數額，核與圖利罪構成要件，以原不應
支出金額，因不法行為致為支出迥然有別」為由，就乙○○被訴偽填系爭勵金清冊
學歷點數圖利部分，為其有利之認定，難謂無判決理由不備之違法。檢察官及乙○○
上訴意旨指摘原判決不當，尚非全無理由，應認仍有撤銷發回更審之原因。
據上論結，應依刑事訴訟法第三百九十七條、第四百零一條，判決如主文。
中      華      民      國    九十二    年      四      月     十六     日
                              最高法院刑事第八庭
                                  審判長法官  莊  登  照
                                        法官  洪  明  輝
                                        法官  黃  一  鑫
                                        法官  魏  新  和
                                        法官  林  秀  夫
      右正本證明與原本無異
                                              書  記  官
中      華      民      國    九十二    年      四      月    二十三    日


司法院資訊處製作；財團法人民間司法改革基金會備份。
